ACORDAO-COMPLETO-2409511

ACÓRDÃO 5329/2020 ATA 14/2020 - SEGUNDA CÂMARA

VISTOS, relatados e discutidos estes autos que tratam do ato de aposentadoria de ex-servidor do Departamento de Polícia Federal,
ACORDAM os Ministros do Tribunal de Contas da União, reunidos em Sessão da 2ª Câmara, ante as razões expostas pelo Relator, e com fundamento no art. 71, incisos III e IX, da Constituição Federal, arts. 1º, inciso V, 39, inciso II, da Lei nº 8.443/1992, art. 260, do Regimento Interno, em:
9.1. considerar legal o ato de aposentadoria de Antonio Adelgir de Oliveira Almeida, procedendo ao respectivo registro; 
9.2. dar ciência desta deliberação ao interessado e ao Departamento de Polícia Federal.

Análise de ato de aposentadoria de ex-servidor do Departamento de Polícia Federal.

Segunda Câmara

Departamento de Polícia Federal.

3. Interessados/Responsáveis:
3.1. Interessado: Antonio Adelgir de Oliveira Almeida (XXX.291.390-XX).

13.1. Ministros presentes: Ana Arraes (Presidente), Augusto Nardes (Relator), Aroldo Cedraz e Raimundo Carreiro.
13.2. Ministros-Substitutos presentes: Marcos Bemquerer Costa e André Luís de Carvalho.

AUGUSTO NARDES

Trata-se de ato de concessão de aposentadoria de ex-servidor do Departamento de Polícia Federal (DPF) .
2.	A Secretaria de Fiscalização de Pessoal - Sefip (peça 6) se manifestou no sentido de considerar o ato ilegal. Transcrevo a seguir a instrução, com os ajustes de forma pertinentes:
INTRODUÇÃO
1.	Trata-se de ato de concessão inicial de aposentadoria de Antônio Adelgir de Oliveira Almeida, ex-servidor do Departamento de Polícia Federal.
2.	O ato foi submetido, para fim de registro, à apreciação do Tribunal de Contas da União (TCU) , de acordo com o art. 71, inciso III, da Constituição Federal. O cadastramento e a disponibilização ao TCU ocorreram por intermédio do Sistema de Apreciação e Registro de Atos de Admissão e Concessões, na forma dos arts. 2º, caput e incisos I a VI, e 4º, caput, da Instrução Normativa - TCU 78/2018.
HISTÓRICO
3.	O servidor Antônio Adelgir de Oliveira Almeida aposentou-se, no cargo de agente de polícia federal, em 2/5/2006, com proventos integrais, com base no artigo 1º, inciso I, da Lei Complementar 51/1985 (redação original) .
4.	O ato de concessão inicial de número de controle 10327002-04-2007-000005-0 foi apreciado pela ilegalidade (peça 3) , por meio do Acórdão 451/2008-TCU-Primeira Câmara (TC Processo 020.155/2007-9) , Ministro-Relator Marcos Bemquerer, em razão da aposentadoria ter por fundamento a Lei Complementar 51/1985, a qual não teria sido recepcionada pelo Texto Constitucional após a vigência da Emenda Constitucional 20/1998, segundo jurisprudência do TCU à época, bem como em função da  utilização de tempo de serviço fictício correspondente a 20% do tempo cumprido sob a vigência da Lei 3.313/1957. 
5.	O Departamento de Polícia Federal interpôs pedido de reexame contra a deliberação, considerando o novo entendimento firmado pelo Tribunal por meio do Acórdão 379/2009-TCU-Plenário, Ministro-Relator Aroldo Cedraz, no sentido de que a LC 51/1985 foi recepcionada pela CF de 1988, bem assim pelas Emendas Constitucionais 20/1998, 41/2003 e 47/2005. Esta Corte de Contas deu provimento parcial ao recurso, nos termos do Acórdão 3527/2010-TCU-Primeira Câmara, Ministro-Relator Valmir Campelo. Desta forma, manteve-se a ilegalidade somente no tocante ao tempo ficto correspondente a 20% do tempo cumprido sob a vigência da Lei 3.313/1957. 
6.	Nos autos do TC Processo 020.155/2007-9, em instrução de acompanhamento, constou a informação de que o servidor Antônio Adelgir de Oliveira Almeida retornou à atividade, se aposentando novamente em 28/7/2014.
EXAME TÉCNICO
7.	O ato em exame neste processo trata da nova aposentadoria concedida ao ex-servidor Antônio Adelgir de Oliveira Almeida. O inativo aposentou-se, no cargo de agente de polícia federal, em 28/7/2014, com proventos integrais, com base no inciso II, alínea "a", do artigo 1º da Lei Complementar 51/1985 com redação dada pela Lei Complementar 144/2014, publicada em 16/5/2014.
8.	Assim, a aposentadoria especial de policial exige 30 anos de tempo de contribuição, e 20 anos de exercício em cargo de natureza estritamente policial. 
9.	No ato de aposentadoria, verifica-se que foi excluído o tempo ficto de 20% do tempo cumprido sob a vigência da Lei 3.313/1957.
10.	Consta no ato de aposentadoria, o tempo total de contribuição de 30 anos, 1 mês e 27 dias, bem como 26 anos, 3 meses e 24 dias de tempo de efetivo exercício em atividade policial. No entanto, consta a averbação de 7 anos, 1 mês e 6 dias, referente ao tempo em que o servidor esteve aposentado, com base no artigo 103, parágrafo 1º, da Lei 8.112/1990.
11.	Sobre o assunto, cite-se a ementa do Acórdão 1659/2009-TCU-Primeira Câmara, Ministro-Relator Marcos Bemquerer:
O tempo em que o servidor esteve legitimamente aposentado por invalidez pode ser computado para fins de concessão de nova aposentadoria, desde que o ato de inativação seja anterior à promulgação da Emenda Constitucional n. 20/1998. (grifo nosso) 
12.	Na mesma linha de entendimento é o Acórdão 8377/2016-TCU-Segunda Câmara, Ministro-Relator Raimundo Carreiro. Assim, considerando-se que a nova aposentadoria foi deferida em 28/7/2014, não há embasamento legal para a utilização do tempo de inatividade.
13.	Tal fato, decorre de que, com a publicação da EC 20/1998, passou a ser vedado a contagem de tempo de serviço ficto, conforme estabelecido no §10 do art. 40 da Constituição Federal. Ademais, a primeira aposentadoria ocorrida em 2/5/2006, já havia sido concedida após a publicação da Emenda Constitucional 20/1998. 
14.	A inativação deve ser apreciada segundo as regras vigentes à época de sua concessão, e a atual aposentadoria foi concedida após a publicação da Emenda Constitucional 20/1998, não podendo o tempo em que o servidor esteve aposentado ser computado na aposentadoria em exame.
15.	Excluindo-se o período em que o interessado esteve aposentado, o Sr. Antônio Adelgir de Oliveira Almeida não atende aos requisitos do inciso II, alínea "a", do artigo 1º da Lei Complementar 51/1985 com redação dada pela Lei Complementar 144/2014.
16.	Atualmente, o ex-servidor possui 62 anos de idade, devendo retornar à atividade, para completar o requisito temporal. 
17.	Por fim, vale destacar que o ato deu entrada neste Tribunal em 14/3/2016, portanto, há menos de cinco anos, não sendo aplicável, portanto, o procedimento de contraditório e ampla defesa determinado pelo Acórdão 587/2011-TCU-Plenário, Ministro-Relator Valmir Campelo.
CONCLUSÃO
18.	Em razão do exposto e tendo em vista as análises realizadas no ato de concessão inicial de aposentadoria de Antônio Adelgir de Oliveira Almeida, esta Unidade Técnica considera que o ato em tela deve ser considerado ilegal, em razão da averbação do tempo em que o servidor esteve aposentado, em desacordo com a jurisprudência desta Corte de Contas, uma vez que a aposentadoria em análise foi concedida após a publicação da Emenda Constitucional 20/1998.
PROPOSTA DE ENCAMINHAMENTO
19.	Ante o exposto, conforme o preceituado no artigo 71, inciso III, da Constituição Federal de 1.988; c/c os artigos. 1º, inciso V, e 39, inciso II, da Lei nº 8.443/1992, c/c os artigos 1º, inciso VIII, 260, §§ 1º e 4º, do Regimento Interno/TCU, e tomando por base as informações prestadas pelo órgão de controle interno e as verificações feitas pela unidade técnica, na forma prevista no artigo 260, caput, do referido Regimento, propõe-se: 
a) considerar ilegal e negar o registro do ato de concessão inicial de aposentadoria Antônio Adelgir de Oliveira Almeida (CPF XXX.291.390-XX) ;
b) dispensar o ressarcimento das quantias indevidamente recebidas de boa-fé, nos termos da Súmula TCU n. 106;
c) determinar ao Departamento de Polícia Federal que adote medidas para:
            	    c.1) no prazo de quinze dias, fazer cessar os pagamentos decorrentes do ato impugnado por esta Corte de Contas, sob pena de responsabilidade solidária da autoridade administrativa omissa, nos termos do art. 262 do Regimento Interno/TCU;
	   c.2) esclarecer ao ex-servidor que deverá retornar à atividade, para completar o requisito temporal;
   c.3) dar ciência, no prazo de 15 (quinze) dias, do inteiro teor desta deliberação ao interessado, alertando-o de que o efeito suspensivo proveniente da interposição de eventuais recursos junto ao TCU não o exime da devolução dos valores percebidos indevidamente após a respectiva notificação, caso esses não sejam providos; e
                      c.4) encaminhar ao Tribunal, no prazo de 30 (trinta) dias contados da ciência da decisão, documento apto a comprovar que o interessado tomou conhecimento do acórdão.
3.	Não obstante, o parecer de peça 9 do Ministério Público junto ao TCU (MPjTCU) teve posicionamento diverso, conforme a seguir transcrito:
Trata-se de aposentadoria em favor de Antonio Adelgir de Oliveira Almeida (peça 4) concedida pelo Departamento de Polícia Federal - DPF, que recebeu proposta de ilegalidade por parte da Secretaria de Fiscalização de Pessoal, em face da utilização irregular do tempo de inatividade de 7 anos, 1 mês e 6 dias, tendo em vista que todo esse período é anterior à data de promulgação da EC 20/1998.
Assiste razão à unidade técnica quanto ao uso indevido do período de inatividade. Contudo, o tempo de serviço remanescente é suficiente para a inativação.
O servidor ingressou no cargo de Agente de Polícia Federal em 17/7/1981 e laborou até a véspera de sua aposentadoria, ocorrida em 2/5/2006 (peça 3) .
Após essa primeira concessão ser considera ilegal pelo TCU, o interessado retornou à atividade em 3/6/2013, de acordo com a Portaria 1.206, de 18/6/2013, da Diretoria de Gestão de Pessoal do DPF (DOU de 27/6/2013 - peça 8) . Por fim, aposentou-se novamente, a partir de 28/7/2014 (peça 4) .
Nesses dois períodos, laborou respectivamente por 9055 e 420 dias, totalizando 9475 dias, ou seja, 25 anos, 11 meses e 20 dias, no cargo de natureza policial.
O quadro a seguir demonstra o total de 30 anos, 1 mês e 29 dias de tempo de contribuição, para fins de aposentadoria do servidor, sem contar o tempo de inatividade:
	Discriminação Tempo de Serviço e Averbações
	Tempo

	No cargo de Agente de Polícia Federal
	25a 11m 20d

	Público, prestado em órgão municipal
	00a 07m 05d

	Público, prestado em órgão estadual ou do DF
	03a 03m 28d

	ANP/DPF
	00a 03m 06d

	TOTAL
	30a 01m 29d

O fundamento legal da concessão, art. 1º da Lei Complementar 51/1985, com a redação dada pela LC 144/2014, exige o seguinte:
1-1-9364-3 Art. 1° O servidor público policial será aposentado: (Redação dada pela Lei Complementar n° 144, de 2014) II - voluntariamente, com proventos integrais, independentemente da idade: (Redação dada pela Lei Complementar n° 144, de 2014) a) após 30 (trinta) anos de contribuição, desde que conte, pelo menos, 20 (vinte) anos de exercício em cargo de natureza estritamente policial, se homem; (Incluído pela Lei Complementar n° 144, de 2014) 
Ante o exposto, o Ministério Público de Contas manifesta-se pela legalidade, para fins de registro, do ato de concessão de aposentadoria em favor de Antonio Adelgir de Oliveira Almeida (peça 4) .
É o Relatório.

não há.

Procurador Júlio Marcelo de Oliveira.

PESSOAL. APOSENTADORIA. EXCLUSÃO DO TEMPO DE INATIVIDADE. TEMPO DE CONTRIBUIÇÃO SUFICIENTE PARA APOSENTADORIA. LEGALIDADE DO ATO. DETERMINAÇÕES.

APOSENTADORIA (APOS)

Secretaria de Fiscalização de Pessoal (SEFIP).

Tratam os autos de ato de aposentadoria de Antônio Adelgir de Oliveira Almeida, ex-servidor do Departamento de Polícia Federal.
2.	A Secretaria de Fiscalização de Pessoal (Sefip) propugna pela ilegalidade do ato, ante a utilização indevida do tempo de inatividade na contagem do tempo de contribuição. Conclui que o tempo de serviço remanescente é insuficiente para a inativação e que, por conseguinte, deve o interessado retornar à atividade.
3.	O Ministério Público junto a este Tribunal (peça 9) dissente da unidade técnica quanto ao suposto não atendimento ao tempo exigido de serviço. O Parquet se manifesta no sentido de que, em que pese a devida exclusão do período de inatividade, o cômputo total de tempo de contribuição do interessado resulta em 30 anos, 1 mês e 29 dias, de modo que o ato em análise possa ser considerado legal e concedido seu registro.
4.	Com vênias à instrução da unidade técnica, aquiesço, em essência, ao entendimento exarado pelo MPjTCU, sem prejuízo de tecer breves considerações a seguir.
5.	De fato, conforme o Formulário de Concessão de aposentadoria à peça 4 é possível aferir o tempo de 7 meses e 5 dias de serviço exercido em órgão municipal, de 03 anos, 03 meses e 28 dias prestados em órgão estadual ou do Distrito Federal, além de 3 meses e 6 dias na ANP, somando-se ao período de 25 anos, 11 meses e 20 dias no cargo de Agente de Polícia Federal. 
6.	Desse modo, ainda que com a devida exclusão de seu período de inatividade, conclui-se pelo tempo de serviço superior a 30 anos por parte do interessado, o que permite a legalidade de sua aposentadoria com o consequente registro, conforme o art. 1º da Lei Complementar 51/1985.
Ante o exposto, Voto no sentido de que o Tribunal adote o acórdão que ora submeto à deliberação deste Colegiado.
TCU, Sala das Sessões Ministro Luciano Brandão Alves de Souza, em 12 de maio de 2020.
Ministro JOÃO AUGUSTO RIBEIRO NARDES 
Relator